最高法院民事判決　　　　　　　　　　　　　　　八十八年度台上字第二一九八號
　　上　訴　人　丙○○
　　　　　　　　丁○○
　　　　　　　　戊○○
　　　　　　　　己○○
　　　　　　　　甲○○
　　被 上訴 人　乙○○
右當事人間請求履行契約事件，上訴人對於中華民國八十八年六月十一日台灣高等法
院第二審更審判決（八十八年度上更(二)字第八七號），提起上訴，本院判決如左：
　　主　文
原判決廢棄，發回台灣高等法院。
　　理　由
本件被上訴人主張：伊於民國八十年六月十三日向第一審共同被告謝秀玉、陳和霖買
受坐落台北市○○區○○段二小段五九九地號土地，及向上訴人買受上開土地上建物
即門牌號碼台北市○○○路○段一一八號房屋全部。嗣三方於八十一年五月十九日協
議解除買賣契約，並約定自簽訂協議書之日起三個月內，將上開房地以新台幣（下同
）三千八百萬元以上之價格出售，上訴人及謝秀玉、陳和霖須將賣得價金中之九百五
十萬元，償還伊前已給付之部分價金，伊則將上訴人所有上開房屋設定予伊之抵押權
塗銷。若無法於三個月內以三千八百萬元以上之價格出售，再於一個月期間以三千五
百萬元以上之價格出售，上訴人及謝秀玉、陳和霖仍須返還伊九百五十萬元，如未能
賣出，則底價由三方另議，其餘和解條件不變；若系爭房地出售價格超過三千五百萬
元以上，超過部分則由三方均分。上訴人及謝秀玉、陳和霖於八十二年九月七日將系
爭房地以總價六千萬元出賣予訴外人李清耿、劉敏雄，除償還伊九百五十萬元外，該
超過三千五百萬元部分未依約分配予伊等情。求為命上訴人各給付伊八十三萬三千三
百三十三元及加付法定遲延利息之判決（未繫屬本院部分不予贅述）。
上訴人則以：被上訴人未參與仲介系爭房地，不得請求分配該超過三千五百萬元部分
之價金。伊僅欠被上訴人五百零七萬元，由訴外人廖如儀代為清償九百五十萬元，被
上訴人已出具清償證明書，塗銷抵押權登記，足見其受領該溢付之四百九十三萬元時
，有以之作為售屋分配款之和解金額，免除其餘分配款債務之意思，其債權已消滅。
又伊出賣系爭房地支付土地增值稅等計一千五百六十萬零五百零七元及代書費四萬元
，應先予扣除，另買賣價金尚有一千萬元未取得，伊取得之價款未逾三千五百萬元，
被上訴人自無溢額可分配等語，資為抗辯。
原審維持第一審所為此部分上訴人敗訴之判決，駁回其上訴，係以：被上訴人就其主
張之事實，已據提出協議書、不動產買賣契約書為證，系爭協議書並未約定必須被上
訴人參與仲介出賣系爭房地，始得分配超過三千五百萬元以上之價金，證人即系爭協
議書之見證律師林永頌亦證稱：兩造確無此約定等語。上訴人辯稱：被上訴人未參與
仲介，不得請求分配該超過三千五百萬元以上之價金云云，不足採信。系爭協議書訂
立前，被上訴人曾製作會算表，核計上訴人及謝秀玉、陳和霖積欠其一千零六十一萬
四千三百三十二元，已據被上訴人及上訴人丙○○於另案陳明。證人林永頌亦證稱：
「我記得當時丙○○方面應還給乙○○的錢在一千萬元以上，後雙方退讓到九百五十
萬元，包括乙○○就土地房屋代墊的一切費用」等語。上訴人辯稱：廖如儀代伊清償
九百五十萬元，溢付四百九十三萬元云云，難認可採。被上訴人雖同意塗銷系爭房屋
所設定之抵押權，惟並未依廖如儀要求書立同意書以表明兩造間就系爭房地糾紛已解
決，業經廖如儀陳明。證人張靖鈺並證稱：乙○○說塗銷並不代表與上訴人間之債務
沒了，因錢未算清楚，為了房子好賣，所以先塗銷，丙○○點點頭等語。足證兩造並
無變更系爭協議書之內容，上訴人辯稱：被上訴人已免除其債務云云，並非可取。系
爭房地係以六千萬元之價格出賣，上訴人縱僅取得五千萬元，其餘一千萬元由買受人
簽發同額之本票，尚未兌現，惟其儘可依法向買受人請求給付該款，自不得予以扣除
。系爭協議書第五條載明：「甲乙丙三方出售前開不動產之價格如超過三千五百萬元
，超過部分甲乙丙三方同意以各三分之一均分。」，並未約定出售價格須扣除土地增
值稅、地價稅、房屋稅及代書費，超過三千五百萬元部分始由三方均分。證人林永頌
亦證稱：係因被上訴人已先墊款一千三、四百萬元，三方就協議若系爭房地以三千五
百萬元出售，即應給付被上訴人九百五十萬元，若超過三千五百萬元，即由三方均分
等語。足見兩造於協議時即已明白約定係依售價而非扣除稅賦後之淨值計算。上訴人
執此抗辯，尚非可取。被上訴人主張：伊就該超過三千五百萬元之溢額價款即二千五
百萬元部分，得請求分配三分之一即八百三十三萬三千三百三十三元，自屬有據。兩
造與謝秀玉、陳和霖並未約定上訴人與謝秀玉、陳和霖間之內部分擔額，依民法第二
百七十一條規定，應各平均分擔之，即上訴人應分擔六分之一，每人應負擔三十分之
一即八十三萬三千三百三十三元（共計四百十六萬六千六百六十六元）。被上訴人請
求上訴人分別如數給付及加付法定遲延利息，洵屬正當，應予准許等詞，為其判斷之
基礎。
查系爭房地出賣應繳之土地增值稅及代書費是否應由買賣價金中予以扣除，於系爭協
議書並未載明，證人林永頌之證言亦未證述及此（見第一審卷一一三、一一四頁、原
審上字卷五八至六○頁）。原審未經被上訴人舉證，遽認兩造於訂立系爭協議書時，
已明白約定係依售價而非扣除稅費後之淨值計算應分配之價金溢額，尚嫌速斷。次查
系爭房地出賣價金其中一千萬元，如尚未經買受人給付，則被上訴人是否得請求分配
該部分價金，亦滋疑義。原審就此未詳加調查審認，遽以上開理由而為上訴人不利之
判決，並有可議。上訴論旨，指摘原判決不當，求予廢棄，非無理由。
據上論結，本件上訴為有理由。依民事訴訟法第四百七十七條第一項、第四百七十八
條第一項，判決如主文。
中      華      民      國    八十八    年      九      月     三十     日
                              最高法院民事第四庭
                                  審判長法官  陳  國  禎
                                        法官  李  彥  文
                                        法官  陳  重  瑜
                                        法官  劉  福  聲
                                        法官  黃  秀  得
      右正本證明與原本無異
                                              書  記  官
中      華      民      國    八十八    年      十      月     十三     日
